【裁判字號】    94,訴,2790
【裁判日期】    950519
【裁判案由】    違反著作權法
【裁判全文】
臺灣臺中地方法院刑事判決      九十四年度訴字第二七九０號
公  訴  人  臺灣臺中地方法院檢察署檢察官
被      告  庚○○
上列被告因違反著作權法案件，經檢察官提起公訴（九十四年度
偵字第四七一八號），本院判決如下：
    主  文
庚○○無罪。
    理  由
一、公訴意旨略以：被告庚○○係址設臺中縣東勢鎮○○街三十
    八、四十號「雅筑小吃店」之負責人，明知如附表一所示之
    「車站」、「你怎麼捨得我難過」、「魯冰花」、「半夢半
    醒之間」、「愛我」、「為情所困」、「抓泥鰍」等七首歌
    曲、如附表二所示之「贖罪」、「小甜甜」、「春歸路」、
    「梨花淚」等二百八十四首歌曲，及如附表三所示之「心悶
    」、「母親」、「孤單」、「流浪」等一百七十首歌曲，分
    別係「社團法人中華音樂著作權仲介協會」「、常夏音樂經
    紀有限公司」及「金圓音樂經紀有限公司」專有公開演出著
    作財產權之音樂著作，竟仍於民國九十一年十二月二日，向
    一自稱姓「陳」之真實姓名年籍不詳男子，購入燒錄有前揭
    歌曲之「金嗓」、「金岡」電腦點歌機各一臺及「聯合科技
    」電腦點歌機二臺後（除「金岡」電腦點歌機為營業用版外
    ，其餘三臺均為家用版），基於常業之犯意（起訴書誤載為
    概括犯意），未經上開協會或公司之同意或授權，亦未向上
    開協會及公司申請取得授權演出證書，即自九十一年十二月
    二日起，在其所經營之「雅筑小吃店」內，擺設上開四臺電
    腦點歌機，供不特定人在店內包廂內點唱，以此公開演出之
    方式，侵害上開協會與公司之著作財產權，並藉以吸引顧客
    上門消費，而恃此為生，賴以為常業。嗣於九十四年三月一
    日下午八時三十分許，為警持本院核發之搜索票，在其上址
    店內查獲，並扣得上開電腦點歌機四臺、點歌本四本、搖控
    器四支等物。案經「社團法人中華音樂著作權仲介協會」「
    、常夏音樂經紀有限公司」及「金圓音樂經紀有限公司」訴
    由臺中縣警察局移送偵辦，因認被告所為，係涉犯著作權法
    第九十四條第一項之以犯第九十二條之罪（擅自以公開演出
    之方法侵害他人之著作財產權）為常業罪嫌。
二、按犯罪事實應依證據認定之，無證據不得認定犯罪事實；不
    能證明被告犯罪者，應諭知無罪之判決，刑事訴訟法第一百
    五十四條第二項、第三百零一條第一項分別定有明文。本件
    公訴人認被告庚○○涉有著作權法第九十四條第一項之擅自
    以公開演出之方法侵害他人之著作財產權為常業犯嫌，無非
    以：被告於警詢時，固矢口否認有前揭違反著作權法之犯行
    ，辯稱：伊係自九十一年十二月二日起，開始經營「雅筑小
    吃店」，該遭警方查獲之四臺電腦點歌機，為伊於開始營業
    未久，向一位「陳」先生所購得，「陳」先生當時係主動上
    門推銷，故伊不知道「陳」先生之真實姓名，所留名片亦已
    丟棄，因之無法聯絡；而伊當時購入之此四臺電腦點歌機，
    每臺電腦點歌機含音響設備價格約為新臺幣（下同）十一萬
    元；伊不知所購入之電腦點歌機版本（家用版抑營業用版）
    為何，亦不知須先向仲介團體辦理公開演出之手續始能供營
    業使用云云。惟查，前開扣案之四臺電腦點歌機，其中之「
    金岡」電腦點歌機歌本內頁，明載：「本伴唱機歌庫係由本
    公司製作發行。其所含之詞曲音樂著作均經各著作權人以書
    面授權方式同意製作發行，並可供營業門市做公開展示用途
    。利用本產品於營業場所使用時，請依政府法令向仲介團體
    付費申請公開演出證明‧‧‧」等語，足認被告明知公開演
    出須取得著作權人之授權，卻仍於未經著作財產權人授權之
    情形下，即擅自於營業場所供不特定人點唱，其辯稱不知要
    向仲介團體辦理公開演出之手續云云，顯係卸責之詞，委不
    足採。又另三臺電腦點歌機皆為家用版，非營業用版，本不
    得作為公開演出使用，其竟仍於營業場所中，提供該三臺電
    腦點歌機予不特定點唱以營利，其有侵害相關音樂著作財產
    權之犯行甚明。另被告此部分之犯罪事實，業據「社團法人
    中華音樂仲介協會」告訴代理人甲○○、「常夏音樂經紀有
    限公司」及「金圓音樂經紀有限公司」共同告訴代理人丁○
    指訴歷歷，並有採證曲目清單一份、著作權仲介團體設立許
    可證、法人登記書影本、臺中縣政府營利事業登記公示詳細
    資料、雅筑 KTV名片、蒐證曲目清單內告訴人會員之管理契
    約影本、蒐證曲目清單歌曲公開發行之CD封面、歌詞內頁影
    本、擅自重製曲目清單、著作權專屬授權證明書、著作權註
    冊執照或登記簿影本、現場照片五十五張等在卷可稽，是本
    件之事證應已臻明確，被告犯嫌應堪認定等，為其主要之論
    據。
三、訊據被告庚○○堅詞否認有何公訴意旨所指之犯嫌，辯稱：
    伊並非「雅筑小吃店」之負責人，也非股東，亦未在店內工
    作，該店之負責人實際上為綽號「福洲」之己○○；己○○
    曾向伊借用身分證為舞蹈社之登記，後來伊發現己○○變相
    從事小吃店與 KTV之經營後，曾多次要求己○○變更負責人
    之登記，惟己○○均置之不理。而伊於案發後，之所以會於
    警詢中坦承為「雅筑小吃店」之負責人，且該四臺電腦點歌
    機為伊所購入，純係因己○○要伊承認、出面承擔本案，並
    稱錢的部分由其負責，伊始會承認為「雅筑小吃店」之負責
    人等語。
四、經查：
  (一)被告庚○○雖為「雅筑小吃店」之登記負責人（見偵查卷第
    一六二頁所附之臺中縣政府營利事業登記證影本），惟其於
    查獲當時並未在場，而係經由己○○（自稱為「雅筑小吃店
    」之經理）之聯絡後，始於翌日（九十四年三月二日）在己○○陪同之情形下，前往臺中縣警察局刑警隊經濟組製作警
    詢筆錄等情，業據證人即警員陳英偉於本院審理中證述明確
    （見本院卷第六十頁），並經己○○於本院審理中證承屬實
    （見本院九十五年五月四日審判筆錄第六頁），復依卷內相
    關之搜索扣押筆錄在場人簽名及被告與證人己○○之警詢筆
    錄製作時間點可認。證人己○○雖於警詢中指稱被告為負責
    人（見偵查卷第十二頁），被告亦於警詢中，自承為「雅筑
    小吃店」之負責人（見偵查卷第八頁），然證人己○○於本
    院審理中到庭後，已改稱：「（雅筑小吃部實際上的老闆是
    誰？）我不知道，我們是向戊○○領錢，大家都叫戊○○老
    闆娘」、「小吃部收的款項都是交給她，她是實際上的負責
    人，錢都是她在經管」、「庚○○剛開始常來，後來他說要
    回梨山，就比較少來」、「（庚○○有無實際經營雅筑小吃
    部？）我不曉得」等語（見本院九十五年五月四日審判筆錄
    第五、九、十一頁）；證人丙○○（即證人己○○之妻、員
    警搜索時之在場人，另依其所自承及證人己○○與戊○○一
    致之證述，亦有負責在店內煮晚餐、打掃、接待客人及對帳
    等事務）亦證稱：「（薪水向誰領？）戊○○，一直都向她
    領」、「（戊○○擔任何工作？）大家都叫她老闆娘，她是
    在櫃臺」、「（雅筑小吃部真正出錢的負責人是誰？）不曉
    得，應該是戊○○」等語（見同前審判筆錄第十五頁）；另
    證人即「雅筑小吃店」之房東辛○○亦證稱：「潘先生沒有
    給我租金過」、「（你在出租房屋這段期間，你有無到雅筑
    小吃部去過？）有，就是去收房租」、「（前後收了幾次房
    租？）忘記了，有十幾次」、「（這過程中有無看過庚○○
    ？）沒有」等語（見同前審判筆錄第二十一、二十二頁），
    是被告果否為「雅筑小吃店」之負責人，已非無疑。
  (二)再證人戊○○於本院審理中明確證稱：伊於九十一年十一月
    （確切日期不復記憶）「雅筑小吃店」開幕後不久，即受綽
    號「福洲」之己○○所僱用，在「雅筑小吃店」內擔任會計
    ，負責記帳、櫃臺收支等工作，迄至九十三年九月或十月間
    始離職；「雅筑小吃店」為己○○所獨資，平日則由己○○
    與丙○○夫妻共同經營管理，被告庚○○僅為掛名之負責人
    ，平常亦鮮少至店內走動；當初被告係同意擔任舞蹈社之名
    義負責人，後來改成「雅筑小吃店」，店內有坐檯小姐，被
    告曾多次表示不願意再擔任名義負責人，己○○則表示暫時
    找不到接替之人，如果出事，其會負責云云；而伊每日之款
    項，均與己○○或丙○○結算，帳冊上之「福洲」、「林」
    與「淑惠」等字樣，即為己○○與丙○○確認之簽名等語（
    見本院卷第六十二頁以下），並有其庭呈之帳冊二本扣案可
    稽。經本院將該二本帳冊提示證人己○○與丙○○，二人亦
    坦認帳冊內之「福洲」、「淑惠」字樣，為其二人之簽名（
    見本院九十五年五月四日審判筆錄第八、十二及十八頁）。
    雖證人己○○另辯稱：「帳是我們一天所作的營業額，簽名
    表示我們已經交給老闆」云云（見同前審判筆錄第九頁），
    證人丙○○則辯稱：「戊○○不在的時候，她會拜託我如果
    客人來還錢的話，要我幫忙收，並在簿子上簽名」、「戊○○說要我幫她作證，證明她沒有亂寫，要證明給老闆看」云
    云（見同前審判筆錄第十七、十八頁）。惟依該帳冊上「福
    洲」、「林」或「淑惠」等簽名記載之位置，明顯為確認該
    帳目之記載無訛之意；且證人己○○既稱：店內之帳款均由
    戊○○經收及支付，伊與丙○○並未經手云云（見同前審判
    筆錄第九頁），則其又有何「營業額」可交予戊○○？而證
    人丙○○既指戊○○為「老闆娘」、「應為真正出錢之負責
    人」（見同前審判筆錄第十五頁），則又何有負責人親自製
    作之帳目，須由員工簽名證明之理？對照證人己○○與丙○○為夫妻，且同於「雅筑小吃店」內工作，卻就紅利之有無
    、薪津之數額、結構與計算方式，及有無向戊○○領得薪資
    一事，證述不一，均足見其二人指稱之：戊○○為「雅筑小
    吃店」之實際負責人一事，為不可採。而本案依被告庚○○
    之供述、證人戊○○之證述、查獲當時之人員在場情形及扣
    案之二本帳冊上之簽名與記載情形，均足使本院相信證人己○○始為「雅筑小吃店」之實際負責人（至證人丙○○是否
    有共同經營之事實，尚待檢察官偵查）。惟無論如何，被告
    既非「雅筑小吃店」之真正負責人，又未在「雅筑小吃店」
    內任職，且無任何證據顯示其為「雅筑小吃店」之投資股東
    ，或有參與「雅筑小吃店」購入或擺設系爭四臺電腦點歌機
    供不特定人在店內點唱並藉此營利之行為，是縱設其有同意
    擔任「雅筑小吃店」名義負責人，並藉此取得數千元代價之
    行為（見本院卷第六十五、六十六頁證人戊○○之證述），
    亦不能認其與「雅筑小吃店」實際負責人，就違反著作權法
    第九十四條第一項之擅自以公開演出之方法侵害他人之著作
    財產權為常業之犯行間，具有犯意之聯絡或行為之分擔，自
    不能認屬共同正犯。
  (三)此外，復查無其他積極之證據，足認被告庚○○確有公訴意
    旨所指之犯行，既不能證明被告犯罪，即應諭知其無罪之判
    決。
五、至被告庚○○明知非為「雅筑小吃店」之實際負責人，而於
    警詢中自承屬實，所涉刑法第一百六十四條第二項之頂替罪
    嫌，及證人己○○因其為「雅筑小吃店」真正之負責人，而
    涉及本案之違反著作權法第九十四條第一項犯嫌部分，均應
    俟本案確定後，由本院依職權函請檢察官依法偵辦，併此敘
    明。
據上論斷，應依刑事訴訟法第三百零一條第一項，判決如主文。
本案經檢察官乙○到庭執行職務。
中    華    民    國  九十五  年    五    月  十九    日
                臺灣臺中地方法院刑事第六庭
                    審判長法  官  簡 源 希
                          法  官  林 念 祖
                          法  官  鄧 敏 雄
上正本證明與原本無異
如不服本判決，應於送達後十日內向本院提出上訴狀（須附繕本
），上訴於臺灣高等法院臺中分院。
                          書記官  黃 士 益
中    華    民    國    95    年    5     月    19    日


司法院資訊處製作；財團法人民間司法改革基金會備份。
